【裁判字號】    97,上易,1344
【裁判日期】    970910
【裁判案由】    業務侵占等
【裁判全文】
臺灣高等法院臺中分院刑事判決        97年度上易字第1344號
上  訴  人  臺灣臺中地方法院檢察署檢察官
被      告  甲○○
上列上訴人因被告業務侵占等案件，不服臺灣臺中地方法院97年
度易字第1877號，中華民國97年6月12日第一審判決（起訴案號
：臺灣臺中地方法院檢察署97年度偵緝字第481、482號），提起
上訴，本院判決如下：
    主  文
原判決關於業務侵占、詐欺取財部分暨定應執行刑，均撤銷。
甲○○意圖為自己不法之所有，而侵占自己業務上持有他人之物
，處有期徒刑陸月，減為有期徒刑參月，如易科罰金，以銀元參
佰元即新臺幣玖佰元折算壹日；又連續意圖為自己不法之所有，
以詐術使人將本人之物交付，處有期徒刑陸月，減為有期徒刑參
月，如易科罰金，以銀元參佰元即新臺幣玖佰元折算壹日。
其他上訴駁回。
甲○○撤銷改判部分與駁回上訴部分，應執行有期徒刑柒月，如
易科罰金，以銀元參佰元即新臺幣玖佰元折算壹日。
    事  實
一、甲○○原任職於儷苑衛浴有限公司（下稱儷苑公司），擔任
    業務員，負責銷售貨物及向客戶收取貨款等業務。詎其竟基
    於意圖為自己不法所有之犯意，於民國（下同）94年1 月間
    某日，向儷苑公司客戶即李惠泰收取貨款現金新台幣（下同
    ）3萬893元後，竟變易持有為不法所有，予以侵占入已，未
    繳回儷苑公司。
二、甲○○又竟基於意圖為自己不法所有之概括犯意，另於：(1)
    、93年9月4日，諉以客戶勁揚建材有限公司訂貨為由，致儷
    苑公司陷於錯誤，而自不知情之儷苑公司處，取走價值為 5
    萬5216元之貨物。(2)、又於93年10月22日，以客戶富貴營造
    有限公司訂貨為由，致儷苑公司陷於錯誤，而自不知情之儷
    苑公司處，取走價值為1萬9845元之貨物。(3)、又自 93年12
    月10日至 94年1月25日止，以客戶順益建材行訂貨為由，致
    儷苑公司陷於錯誤，而自不知情之儷苑公司處，取走價值為
    2萬793元之貨物。(4)、又於94年2月5日，誆稱其母親住院需
    要繳交醫藥費，致儷苑公司陷於錯誤，信以為真，向不知情
    之儷苑公司借款4萬元，旋即無故離職，拒不還款。
三、甲○○能預見轉讓金融機構帳戶之存摺、提款卡及密碼供他
    人使用，將幫助詐欺犯行，竟不違反其本意，竟於95年之年
    底某日，在臺中市○○路與漢口路之交岔路口附近，以 1萬
    元之代價，將其向寶華商業銀行中清分行申請開立之帳號00
    0000000000號帳戶之存摺、提款卡及密碼，交付給姓名年籍
    不詳之成年人使用，以此方式幫助該成年人所屬之犯罪集團
    為詐欺犯行時不易追查。而該成年人所屬之犯罪集團，旋於
    同年12月20、21日，分別撥打乙○之電話，誆稱要替其申請
    保險金云云，要求匯款至上揭帳戶，致其不疑有他，而於同
    年月21日，匯款7萬3千元至上揭帳戶，嗣經發覺有異而報警
    處理。
四、案經臺中縣警察局第五分局報告臺灣臺中地方法院檢察署檢
    察官偵查起訴。
    理  由
一、按被告以外之人（包括證人、鑑定人、告訴人、被害人及共
    同被告等）於審判外之陳述雖不符刑事訴訟法第159條之1至
    之4等4條之規定，而經當事人於審判程序同意作為證據，法
    院審酌該言詞陳述或書面陳述作成時之情況，認為適當者，
    亦得為證據；當事人、代理人或辯護人於法院調查證據時，
    知有刑事訴訟法第159條第1項不得為證據之情形，而未於言
    詞辯論終結前聲明異議者，視為有前項之同意，同法第 159
    條之5 定有明文。本件證人即儷苑公司經理莊鴻禧於警詢、
    偵訊及勁揚建材有限公司負責人王至行、勁揚公司臺中區承
    辦人黃中平、富貴營造有限公司負責人楊志文、順益建材行
    負責人柳柚龍於偵訊中，與被害人乙○於警詢中所為之陳述
    ，其性質雖均屬傳聞證據，惟其等未再於法院審理中為陳述
    ，且查無符合同法第159條之1至之4等前4條之情形，其等所
    為之上開筆錄內容，業經法院審理時予以提示並告以要旨，
    且各經檢察官及被告等人表示意見。當事人已知上述筆錄乃
    傳聞證據，且均未於言詞辯論終結前對該等筆錄內容異議，
    依上開規定，是證人等於警詢或偵訊中之證言已擬制同意其
    有證據能力，本院審酌上開筆錄作成時，無不當取供之情形
    ，認為以之作為本案之證據亦屬適當，是證人等於警詢或偵
    訊中之證言自具有證據能力，合先敘明。
二、被告未於本院審理期日到庭，惟上揭犯罪事實，業據被告迭
    於警詢時、偵查及原審均坦承不諱，核與證人即儷苑公司經
    理莊鴻禧於警詢、偵訊、勁揚建材有限公司負責人王至行、
    勁揚公司臺中區承辦人黃中平、富貴營造有限公司負責人楊
    志文、順益建材行負責人柳柚龍於偵訊中之證述，以及證人
    乙○於警詢中所指訴情節均相符合。復有儷苑公司銷售李惠
    泰之應收帳款明細表、儷苑公司應收帳款明細、銷貨憑單，
    以及寶華商業銀行中清分行96年1月12日寶清發字第9號函附
    被告親自開立該帳戶之資料及帳戶明細、被害人乙○匯款之
    單據等在卷可稽，被告自白與事實相符，應堪採信。被告於
    事實二部分，或謊稱客戶訂貨，以無為有而使儷苑公司陷於
    錯誤交付貨物，或詳稱母親就醫需款而使儷苑公司陷於錯誤
    交付金錢，顯然係蓄有詐欺之犯意而施以詐術。本件事證明
    確，被告犯行洵堪認定，應依法論科。
三、按被告行為後，刑法及刑法施行法業於94年2月2日經總統修
    正公布，並於95年7月1日施行（下稱新刑法，修正前刑法下
    稱舊刑法），參酌最高法院95年5月23日刑事庭第8次會議決
    議，新刑法第2條第1項之規定，係規範行為後法律變更所生
    新舊法律比較適用之準據法，於新刑法施行後，應適用新刑
    法第2條第1項之規定，為「從舊從輕」之比較。另於比較時
    應就罪刑有關之共犯、未遂犯、想像競合犯、牽連犯、連續
    犯、結合犯，以及累犯加重、自首減輕暨其他法定加減原因
    （如身分加減）與加減比例等一切情形，本於統一性及整體
    性原則，綜其全部罪刑之結果而為比較。本案涉及法律變更
    之部分經附表所示比較新舊刑法之規定，以舊刑法有利於被
    告，依新刑法第2條第1項前段規定，自應適用最有利於被告
    之舊刑法。又刑法關於易科罰金之折算標準，修正公布並施
    行，易科罰金不在前述綜合比較之範圍，此部分於新法施行
    後，應依新法第2條第1項規定，適用最有利於行為人之法律
    （最高法院95年度第 8次刑事庭會議決議參照）；又修正前
    刑法第41條第 2項規定：「併合處罰之數罪，均有前項情形
    ，其應執行之刑逾 6月者，亦同」，修正為「前項規定於數
    罪併罰，其應執行之刑未逾 6月者，亦適用之。」，比較新
    舊法，以舊法有利於受刑人，應適用舊法。。又中華民國96
    年罪犯減刑條例業於96年7月4日公布，並自 96年7月16日施
    行，而該條例第 5條係就該條例施行前經通緝之被告或受刑
    人而設之規定，如係該條例施行後始通緝者，即不適用該條
    規定，法院辦理96年減刑案件應行注意事項第 9條定有明文
    。本件被告於中華民國96年罪犯減刑條例施行後即96年 8月
    23日、同年 9月17日經臺灣臺中地方法院檢察署發布通緝及
    併案通緝，並於 97年2月11日為警緝獲，有臺灣臺中地方法
    院檢察署中檢輝偵重緝字第3875號通緝書、第4188號併案通
    緝書各 1份在卷足憑，依上開說明，被告係於該條例施行後
    始經通緝，自與該條例第 5條之規定情形不符，應無適用該
    條不得減刑規定之餘地，準此，被告所犯本件三罪之犯罪時
    間均係在 96年4月24日以前，合於中華民國96年罪犯減刑條
    例所規定減刑條件，應依法減刑。
四、核被告於犯罪事實欄一所為，係而犯刑法第336條第2項之業
    務侵占罪。又於犯罪事實欄二所為，第339條第1項詐欺取財
    罪，被告於此部分先後 4次向儷苑公司詐取財物之行為，時
    間緊接，所犯基本構成要件相同之罪，顯係出於概括之犯意
    為之，為連續犯，應依修正前刑法第56條之規定，以一罪論
    ，並加重其刑。又於犯罪事實欄三所為，係犯刑法第30條、
    第 339條第1項之幫助詐欺罪嫌，爰依刑法第30條第2項之規
    定減輕其刑。被告所犯上開三罪，犯意各別，行為互殊，應
    分論併罰。關於被告業務侵占及連續詐欺部分，原審對被告
    論罪科刑，固非無見，惟查：被告就上開犯罪事實欄一及犯
    罪事實欄二之犯行，係分次實施之犯罪，分別符合侵占及詐
    欺之構成要件，就構成要件之實施及侵害法益觀之，尚難認
    定被告上開侵占及詐欺之犯行，係基於概括犯意而為之，原
    判決事實欄之記載，未詳實釐清被告上開所犯業務侵占與詐
    欺取財之犯行間，其犯罪手法及所觸犯之構成要件如何，逕
    記載係基於概括之犯為之，尚有未洽；又被告為儷苑公司之
    業務員，負有銷售貨物之責，究係如何施以詐術？儷苑公司
    如何陷於錯誤？而任由被告取走貨物等，此種涉及被告是否
    涉及詐欺犯行之構成要件該當行為，原判決未於理由欄論述
    ，理由亦有未備。檢察官上訴意旨亦指摘原判決有上揭不當
    之處，為有理由。原判決既有上述可議，應由本院將原判決
    關於業務侵占罪、詐欺取財罪部分及定執行刑均撤銷改判。
    爰審酌被告本件詐欺取財為反覆犯罪，且未賠償被害人遭侵
    占或詐欺之損失，惟就本件犯行犯後坦承不諱，犯後態度良
    好，且犯罪之動機、目的、手段尚屬平和等一切情狀，分別
    量處如主文第2項所示之刑。又被告犯罪時間係在96年4月24
    日以前，合於依中華民國 96年罪犯減刑條例第2條第1項第3
    款減刑規定，減輕其宣告刑2分之1，併予諭知易科罰金之折
    算標準。
五、原審關於被告幫助詐欺罪部分，依據上述理由，適用刑法第
    2條第1項前段、刑法第 339條第1項、第30條、第41條第1項
    前段，並審酌被告並無前科，犯罪之動機、目的、手段尚屬
    平和，所生危害非鉅，惟幫助他人遂行詐欺取財之目的，同
    時使詐欺者得以隱匿其真實身分，妨礙對於詐欺犯罪集團其
    餘成員之追查，使其愈肆無忌憚，加深犯罪之猖獗，嚴重影
    響社會經濟秩序，並造成本件被害人乙○之損失，且未與被
    害人等達成和解，暨考量被告犯後坦承犯行，應有認錯悔過
    之意，態度尚屬良好等一切情形，此部分量處被告有期徒刑
    4月之刑。又以被告犯罪時間係在96年4月24日以前，依中華
    民國96年罪犯減刑條例第2條第1項第3款、第7條之規定，減
    輕其宣告刑2分之1，減為有期徒刑2月，並依刑法第41條第1
    項前段之規定，諭知易科罰金之折算標準。核其此部分認事
    用法俱無不當，量刑亦稱允洽，檢察官提起上訴未具體指摘
    此部分有何不當，非有理由，應駁回其此部分之上訴。被告
    撤銷改判部分與駁回上訴部分，由本院定其應執行刑，並諭
    知易科罰金之折算標準。
六、被告經合法傳喚無正當理由未到庭接受審判，爰不待其陳述
    ，逕行判決。
據上論斷，應依刑事訴訟法第371條、第368條、第369條第1項前
段、第 364條、第299條第1項前段，刑法第2條第1項前段、刑法
第336條第2項、第339條第1項、、第56條（修正前）、第51條第
5款（修正前）、第30條、第41條第1項前段（修正前、後）、第
2項（修正前），罰金罰鍰提高標準條例第1條前段、第 2條（修
正前），刑法施行法第1條之1第1項、第2項前段，中華民國96年
罪犯減刑條例第2條第1項第3款、第7條、第9條，判決如主文。
本案經檢察官丙○○到庭執行職務。
中    華    民    國    97    年    9    月    10    日
            刑事第七庭   審判長法  官 林  榮  龍
                               法  官 張  惠  立
                               法  官 江  錫  麟
上列正本證明與原本無異。
不得上訴。
                                書記官 鄧  智  惠
中    華    民    國    97    年    9     月    11    日
附表：
┌─────┬───────┬───────┬────────┐
│比較法條  │舊刑法於本案適│新刑法於本案適│依從舊從輕原則比│
│          │用之法律效果  │用之法律效果  │較結果          │
├─────┼───────┼───────┼────────┤
│刑法第56條│應適用連續犯規│刪除連續犯規定│適用舊刑法較有利│
│          │定，加重本刑至│，連續犯之數個│於被告          │
│          │2分之1        │犯罪行為，依新│                │
│          │              │法應數罪併罰  │                │
├─────┼───────┼───────┼────────┤
│刑法第51條│有期徒刑刑合併│有期徒刑刑合併│適用舊刑法較有利│
│第5款     │定應執行刑，不│定應執行刑，不│於被告          │
│          │得逾20年      │得逾30年      │                │
├─────┼───────┼───────┼────────┤
│刑法第41條│依修正前罰金罰│依惟95年7月1日│比較修正前後之易│
│第1項前段 │鍰提高標準條例│施行之刑法第41│科罰金折算標準，│
│          │第2條前（現已 │條第1項前之規 │以95年7月1日修正│
│          │刪除）規定，就│定：「犯最重本│公施行前之規定，│
│          │其原定數額提高│刑為5年以下有 │較有利於被告。  │
│          │為100倍算一日 │期徒刑之罪，而│                │
│          │，則本件受刑人│受6個月以下有 │                │
│          │行為時之易科罰│期徒或拘役之宣│                │
│          │金折算標準，應│告者，得以新臺│                │
│          │以銀元300元折 │幣1000元、2000│                │
│          │算1日，經折算 │元或3000元折算│                │
│          │為新臺幣後，應│1日，易科罰金 │                │
│          │以新臺幣900元 │。」          │                │
│          │折算為1日。   │              │                │
├─────┼───────┼───────┼────────┤
│刑法第33條│罰金：1元以上 │罰金：新臺幣1 │刑法第339條第1項│
│第5款     │              │千元以上，以百│詐欺罪關於「或併│
│          │              │元計算之      │科1千元以下罰金 │
│          │              │              │」之罰金刑部分，│
│          │              │              │經比較新、舊法結│
│          │              │              │果，應適用舊刑法│
│          │              │              │較被利於被告。  │
├─────┴───────┴───────┴────────┤
│刑法第336條第2項、第339條第1項之法定刑為罰金之「提高標準」：│
│(一)被告行為時罰金罰鍰提高標準條例第1條前段規定：「依法律應處 │
│  罰金、罰鍰者，就其原定數額得提高為2倍至10倍。但法律已依一 │
│  定比率規定罰金或罰鍰之數額或倍數者，依其規定」、現行法規所│
│  定貨幣單位折算新臺幣條例第2條規定：「現行法規所定金額之貨 │
│  幣單位為圓、銀元或元者，以新臺幣之3倍折算之」，是依行為時 │
│  之法律，刑法第336條第2項之業務侵占罪、第339條第1項之詐欺取│
│  財罪，所得科處之罰金刑最高為新臺幣9萬元及3萬元。          │
│(二)被告行為後刑法施行法新增第1條之1規定：「中華民國94年1月7日│
│  刑法修正施行後，刑法分則編所定罰金之貨幣單位為新臺幣。94年│
│  17日刑法修正時，刑法分則編未修正之條文定有罰金者，自94年1 │
│  月7日刑法修正施行後，就其所定數額提高為30倍。但72年6月26日│
│  至94年1月7日新增或修正之文，就其所定數額提高為3倍。」，是 │
│  依修正後之法律，刑法第336條第2項之業務侵占罪、第339條1項之│
│  詐欺取財罪所得科處罰金刑部分最高為新臺幣9萬元及3萬元。    │
│(三)是其關於刑法第336條第2項、第339條第1項之法定刑為罰金部分之│
│  提高標準，「經比較新、舊法後，結果並無不同。」            │
├──────────────────────────────┤
│綜合比較結果：以適用舊刑法較有利於被告，故本案應一體適用舊刑│
│法。                                                        │
└──────────────────────────────┘
附錄本案論罪科刑法條：
刑法第336條：
  對於公務上或因公益所持有之物，犯前條第1項之罪者，處1年
  以上7年以下有期徒刑，得併科5千元以下罰金。
  對於業務上所持有之物，犯前條第1項之罪者，處6月以上5年
  以下有期徒刑，得併科3千元以下罰金。
  前二項之未遂犯罰之。
刑法第339條：
  意圖為自己或第三人不法之所有，以詐術使人將本人或第三人
  之物交付者，處5年以下有期徒刑、拘役或科或併科1千元以下
  罰金。
  以前項方法得財產上不法之利益或使第三人得之者，亦同。
  前二項之未遂犯罰之。


司法院資訊處製作；財團法人民間司法改革基金會備份。
